【裁判字號】    97,訴,857
【裁判日期】    970818
【裁判案由】    清償債務
【裁判全文】
臺灣桃園地方法院民事判決               97年度訴字第857號
原      告  丙○○
            乙○○
共      同
訴訟代理人  陳鄭權律師
複  代理人  何豐行律師
被      告  愛啟蒙國際文化事業股份有限公司
法定代理人  甲○○
訴訟代理人  田振慶律師
            吳彥鋒律師
上列當事人間請求清償債務事件，於民國97年8 月4 日辯論終結
，本院判決如下：
    主  文
原告之訴及假執行之聲請均駁回。
訴訟費用由原告丙○○負擔百分之四十九，餘由原告乙○○負擔
。
    事實及理由
一、原告起訴主張：
  (一)被告之法定代理人甲○○於民國95年召集股東即訴外人莊晨
    、樊家和、施乃文籌設被告愛啟蒙國際文化事業股份有限公
    司，並全額轉投資「臺北縣私立愛啟蒙托兒所附設課後托育
    中心」（下稱愛啟蒙托兒所），被告公司股東會會議決議由
    甲○○任董事長，樊家和為執行董事，嗣於96年9 月21日召
    開股東會及同年12月27日召開臨時股東會，乃提案討論處分
    被告所有之愛啟蒙托兒所，可知愛啟蒙托兒所係被告公司百
    分之百轉投資設立。被告於同年7 月12日起為支付愛啟蒙托
    兒所之相關款項及帳務、員工薪水等，向原告丙○○借款新
    台幣（下同）80萬元，復於同年8 月13日起基於同一原因向
    原告乙○○借款846,575 元，被告承諾於同年12月31日前股
    東繳足股款時，即清償予原告。詎雖聽聞被告有收受股款80
    萬元，但金額皆不知去向，原告2 人遂皆於97年2 月1 日以
    存證信函催告被告返還借款，被告仍拒不清償。
  (二)被告雖辯稱愛啟蒙托兒所有自己之稅籍編號，為非法人之團
    體，而愛啟蒙公司為公司法人，兩者之人格各自獨立云云。
    然參酌稅捐稽徵法施行細則第7 條、加值型及非加值型營業
    稅法第28條規定及最高法院95年度台上字第1606號民事判決
    ，可知稅籍編號僅係對於有使用固定場所營業者便宜課徵稅
    金之行政管制措施，非當然符合非法人團體之要件，與上開
    判決見解不符。復依被告95年12月14日股東會議紀錄第5 點
    及第6 點之提案四、提案六，有關被告提供資金予愛啟蒙托
    兒所、校務暨業務推展由甲○○負責及被告公司股東提供個
    人車輛予愛啟蒙托兒所為公務車使用之內容，並比對被告與
    愛啟蒙托兒所兩者之保險對象承保及減免身分異動清冊，可
    知愛啟蒙托兒所之員工即訴外人謝彭素貞、謝明祥、謝雅雯
    、謝光敏、張雅婷、陳姿伶等人本即被告之員工，顯見愛啟
    蒙托兒所之營運資金、公務車輛、負責人與員工皆與被告關
    係密切，甚有共用情事，故愛啟蒙托兒所絕非具有截然獨立
    財產性之非法人團體甚明。
  (三)綜上，愛啟蒙托兒所僅屬被告公司下之機關或部門，不符非
    法人團體之要件，應以具獨立法人格之被告公司為本件被告
    ，爰依消費借貸之法律關係提起本訴，請求被告清償上述之
    借款，並聲明：被告應給付原告丙○○80萬元，給付原告乙○○846,575 元，及均自起訴狀繕本送達之翌日起至清償日
    止，按年息5%計算之利息，復陳明願供擔保，請准宣告假執
    行等語。
二、被告則以：原告並未提出足以證明兩造間確有借貸關係存在
    之證據，縱依原告所稱愛啟蒙托兒所係被告百分之百轉投資
    設立，及另提出愛啟蒙托兒所之收據，而姑不論該借據是否
    為真正及是否由有權代理人所開立，此至多僅能證明原告與
    愛啟蒙托兒所間有借貸關係存在，然此均與被告無涉，兩造
    間並未成立借貸關係。復經參酌最高法院82年度台上字第29
    64號、91年度台上字第1985號民事判決，均以該團體有無存
    摺或存款為判定是否有獨立財產之標準。而愛啟蒙托兒所具
    有獨立之存摺及存款，且有獨立之稅籍編號，亦有一定之名
    稱、目的、營業所及代表之管理人，實為非法人之團體，非
    被告之機關或部門。甚者，既依原告所稱愛啟蒙托兒所雇用
    之員工原先皆以被告為勞保投保單位，而嗣後變更為愛啟蒙
    托兒所，亦足證明被告與愛啟蒙托兒所係兩獨立組織，否則
    何須變更投保單位。是兩造間並無消費借貸關係存在，原告
    逕列被告為當事人，請求清償上述借款，應無理由等語置辯
    ，並聲明：如主文所示，並陳明如受不利判決，願供擔保請
    求免為宣告假執行。
三、原告主張兩造間存有伊所述之消費借貸關係乙節，固據提出
    收據13紙為證（見本院卷第16-19 頁），然為被告所否認，
    並以前詞置辯，經查：
  (一)按當事人主張有利於己之事實者，就其事實有舉證之責任，
    民事訴訟法第277 條前段定有明文；又民事訴訟如係由原告
    主張權利者，應先由原告負舉證之責，若原告先不能舉證，
    以證實自己主張之事實為真實，則被告就其抗辯事實即令不
    能舉證，或其所舉證據尚有疵累，亦應駁回原告之請求，有
    最高法院17年上字第917 號判例可資參照。
  (二)依原告上開所提出收據之記載，係以愛啟蒙托兒所之名義所
    出具，並由樊家和以代收人名義用印於其上，復載明所借得
    之款項係用於愛啟蒙托兒所有關發放薪資、支付房租或工程
    款等用途上，以此觀之，該等收據既非由被告所出具，款項
    又非為被告所用，本院即難憑上開收據遽認兩造間有成立系
    爭消費借款關係之事實存在。
  (三)原告雖復主張愛啟蒙托兒所係被告百分之百轉投資，該負責
    人與被告之負責人均為甲○○，被告並於股東會上決議處分
    愛啟蒙托兒所，且兩者間有人員、資產共用之情事，故愛啟
    蒙托兒所僅為被告之機關或部門，而非屬非法人團體等語，
    然按，非法人之團體，設有代表人或管理人者，有當事人能
    力，民事訴訟法第40條第3 項定有明文。所謂非法人之團體
    設有代表人或管理人者，必須有一定之名稱及事務所或營業
    所，並有一定之目的及獨立之財產者，始足以當之。最高法
    院亦有64年台上字第2461號判例可資參照。本件愛啟蒙托兒
    所依原告所提出之96年5 月16日臺北縣政府托育機構設立許
    可證書所示，其名稱為「臺北縣私立愛啟蒙托兒所附設課後
    托育中心」，設立地點為臺北縣林口鄉○○○路○ 段102 號
    、102 號2 樓，負責人為甲○○（見本院卷第5 頁），次依
    被告所提出之戶名為「臺北縣私立愛啟蒙托兒所附設課後托
    育中心」之華南商業銀行活期存款存摺外頁影本所示（見本
    院卷第55頁），愛啟蒙托兒所具有獨立使用之經費，綜上足
    認愛啟蒙托兒所已具備上開說明所述非法人之團體之要件，
    而具有當事人能力。再依原告所提出之96年6 月份被告及愛
    啟蒙托兒所之勞工保險保險對象承保及減免身分異動清冊所
    示，愛啟蒙托兒所之被保險人（不含眷屬）共有5 人，其中
    謝彭素貞、張雅婷、陳姿伶、樊家和均係自被告轉出後轉入
    愛啟蒙托兒所（見本院卷第12-15 頁），可知上開4 人於愛
    啟蒙托兒所成立後，即改以愛啟蒙托兒所為其投保單位，此
    情顯因雇主已有變更所致，非僅於同一公司內部之職務調動
    ，顯見原告主張：愛啟蒙托兒所係屬被告之機關或部門云云
    ，洵屬無據。基上，愛啟蒙托兒所既屬非法人之團體，而具
    備當事人能力，則其是否係屬被告百分之百轉投資而設立，
    並因而發生資金關係，及是否確有被告公司股東將個人車輛
    提供予愛啟蒙托兒所充當公務車而成立使用借貸關係之情，
    均不足以改變愛啟蒙托兒所係非法人之團體之性質，因此，
    原告請求調查證人樊家和，以證明該證人向原告2 人借錢之
    緣由及被告與愛啟蒙托兒所間之關係，均無必要，附此敘明
    。
  (四)綜上所述，愛啟蒙托兒所係具備當事人能力之非法人團體，
    與被告非屬同一人格，則原告以愛啟蒙托兒所係被告之機關
    或部門，請求被告清償愛啟蒙托兒所向伊2 人所借貸之金錢
    ，即屬無據。此外，原告復未能再為舉證證明伊與被告確有
    成立系爭消費借貸關係之事實，是原告本件之請求，尚屬無
    據。
四、從而，原告依消費借貸之法律關係，請求被告給付原告丙○○80萬元，給付原告乙○○846,575 元，及均自起訴狀繕本
    送達之翌日起至清償日止，按年息5%計算之利息，為無理由
    ，均應予以駁回。又原告之訴既經駁回，其假執行之聲請即
    失所附麗，應併駁回之，併此敘明。
五、本件事證已臻明確，兩造其餘之主張、陳述及所提之證據資
    料，核與判決結果無何影響，爰不一一論述，附此敘明。
六、據上論結，本件原告之訴為無理由，依民事訴訟法第78條、
    第85條第1 項但書，判決如主文。
中    華    民    國    97    年    8     月    18    日
                  民事第一庭    法  官  范明達
以上正本係照原本作成
如對本判決上訴，須於判決送達後20日內向本院提出上訴狀
中    華    民    國    97    年    8     月    18    日
                                書記官  張豐松


司法院資訊處製作；財團法人民間司法改革基金會備份。
